臺灣高等法院臺中分院民事判決　　　九十三年度上易字第三二三號
　　　上　訴　人
　　　即被上訴人　國泰人壽保險股份有限公司
　　　法定代理人　甲○○
　　　即　上訴人　丁○○
　　　　　　　　　丙○○○
　　　訴訟代理人　乙○○
右當事人間請求損害賠償事件，兩造對於民國九十三年七月二十三日臺灣臺中地方法
院九十三年度訴字第七八二號第一審判決，各自提起上訴，本院於民國九十三年十月
十二日言詞辯論終結，茲判決如下：
      主      文
兩造上訴均駁回。
第二審訴訟費用由兩造各自負擔。
      事      實
一、上訴人即被上訴人國泰人壽保險股份有限公司聲明求為判決：上訴部分(一)原判決
    不利於上訴人國泰人壽保險股份有限公司部分廢棄。(二)右開廢棄部分，被上訴人
    應再連帶給付上訴人新臺幣（下同）四十萬元及自起訴狀繕本送達之翌日起至清
    償日止按年利率百分之五計算之利息。(三)第一、二審訴訟費用由被上訴人負擔。
    答辯部分(一)上訴駁回。(二)第二審訴訟費用由上訴人負擔。其陳述除與原判決所載
    相同者予以引用外，另補稱：
  (一)本件上訴人即被上訴人國泰人壽保險股份有限公司（下稱國泰公司）並無與有過
    失之情事。依保險法第一百零六條規定「由第三人訂立之人壽保險契約，其權利
    之移轉或出質，非經被保險人以書面承認者，不生效力」及第一百二十條第一項
    規定「保險費付足一年以上者，要保人得以保險契約為質，向保險人借款」，是
    經被保險人同意，要保人始可以保險契約為質向保險人質借。茲本件向國泰公司
    辦理保險單補發及借款，均有被保險人盧國住參與、同意，而實施詐騙之不詳姓
    名女子又係持換貼盧國住之妻，即要保人王美枝照片之身分證辦理，是就整件過
    程，國泰公司一方面並非專業無從查悉該身份證是否為換貼照片（按身份證仍為
    真正僅照片換過），僅能核對照片，另一方面盧國住已同意，並表明該女子即為
    其妻王美枝，國泰公司無從查悉，自無過失。
  (二)民法第二百十七條第一項之被害人與有過失，參照學者著作，係指「被害人苟能
    盡其善良管理人之注意，即得避免其損害之發生或擴大，竟不注意之意。此與固
    有過失之意義，以違反法律上注意義務為要件者，有所不同。蓋法律上對自己之
    法益不負擔注意義務也」，茲國泰公司已核對身份證，並無未盡善良管理人注意
    義務，應無過失。
  (三)國泰公司之營業單位甚多，在保險契約為貸，且被保險人同意情況下，辦理借貸
    ，實無可能調取變更要保人申請書，核對「王美枝」之簽名，況已有身份證及盧
    國住在場聲稱該女子即為王美枝，故國泰公司應無原判決所指之疏失。民法第二
    百十七條第二項規定「重大之損害原因，為債務人所不及知，而被害人不預促其
    注意或怠於避免或減少損害者，為與有過失」，本件國泰公司並無上情，自無與
    有過失之適用。
二、被上訴人即上訴人聲明求為判決：答辯部分(一)對造國泰公司之上訴駁回。(二)第二
    審訴訟費用由對造上訴人負擔。上訴部分(一)原判決不利被上訴人即上訴人部分廢
    棄。(二)右廢棄部分，駁回對造上訴人即被上訴人國泰公司在第一審之訴。(三)訴訟
    費用由上訴人即被上訴人負擔。其陳述除與原判決所載相同者予以引用外，另補
    稱：
  (一)本案肇因於案外人盧國住夥同真實姓名不詳之女子，冒名騙取國泰公司八十萬元
    ，國泰公司於受騙過程，已經違背查證之義務，違背一般金融風險控管之經營觀
    念，僅憑盧國住片面之詞，即輕易准予補發及借貸，致使該不詳姓名女子輕易詐
    騙得逞，是就本案之發生，國泰公司應負絕對之過失責任。
  (二)國泰公司內部作業應防備卻不防備而造成損失，轉而向被上訴人求償，毫無道理
    。尤其當盧國住配偶王美枝向國泰公司領取其夫死亡給付時，國泰公司並未據理
    力爭，逕由保險給付之金額中扣償，任令盧國住配偶王美枝取款後揚長而去，更
    凸顯國泰公司之無理，實令被上訴人心有未甘。
  (三)被上訴人一為農村莊稼漢，一為老邁村婦，從來甘於赤貧，與世無爭，與案外人
    盧國住為兄弟姊妹，雖有第三順位繼承或拋棄之規定，然雙方早於三十年前即已
    失聯，生死不相聞問，國泰公司不該利用被上訴人未辦拋棄繼承，竟以被上訴人
    作為替死鬼，具狀求償，讓被上訴人痛不欲生。
      理      由
一、上訴人即被上訴人國泰公司主張：訴外人盧國住（已於九十二年六月八日死亡）
    於八十五年十月五日以自己為被保險人，向國泰公司投保添福增額終身壽險三百
    萬元，嗣後並更改保單內容之要保人及受益人為訴外人即盧國住之妻王美枝。詎
    九十二年五月七日盧國住竟夥同一真實姓名不詳之女子，偽稱該女子即係訴外人
    王美枝，在臺北縣土城市國泰公司營業處所，向國泰公司之服務人員即訴外人李
    玉說佯稱保險單遺失而申請補發，盧國住並於取得補發之保險單後，於九十二年
    五月二十七日又帶同該女子，持經變造為「王美枝」之身分證及補發之保險單，
    至國泰公司豐原服務中心辦理保險單質借八十萬元，盧國住並於被保險人欄簽名
    同意，嗣經國泰公司之服務人員核對該「王美枝」身分證上照片與到場之女子無
    誤，即予核准貸款並交付借款，嗣盧國住於九十二年六月八日死亡，真正之受益
    人王美枝向國泰公司申請給付系爭壽險之保險金時，即否認有向國泰公司申請補
    發保險單及借貸系爭借款，並提出王美枝於九十二年六月十一日補發之身分證影
    本，國泰公司始知係盧國住偕同第三人為上述詐騙行為，因被上訴人與訴外人盧
    秋涼、盧國民、盧國禎、盧金聰、盧素珠等人皆為盧國住之共同繼承人，乃依民
    法第一千一百五十三條第一項、第一百八十四條第一項、第一百八十五條之規定
    ，提起本訴，求為判決命被上訴人應連帶給付國泰公司八十萬元，及自起訴狀繕
    本最後送達丁○○之翌日起至清償日止，按年息百分之五計算之利息。
二、被上訴人即上訴人丁○○、丙○○○二人則以：伊等二人一為農村莊稼漢，一為
    老邁村婦，訴外人盧國住雖為伊二人之兄弟，但雙方早已無連繫，生活上亦不相
    干，且盧國住死亡後，伊等人亦未接獲任何通知，遂未辦拋棄繼承。而國泰公司
    受騙過程，已經違背查證之義務，違背一般金融風險控管之經營觀念，僅憑盧國
    住片面之詞，即輕易准予補發及借貸，致使該不詳姓名女子輕易詐騙得逞，更於
    盧國住之配偶王美枝領取其夫死亡給付時，未據理力爭，逕由保險給付之金額中
    扣償，造成王美枝取款後揚長而去，又拋棄繼承，是就本案之發生，國泰公司應
    負絕對之過失責任。國泰公司內部作業應防備卻不防備而造成損失，反向毫不相
    干之伊二人求償，實屬無據等語，資為抗辯。
三、本件上訴人即被上訴人國泰公司主張訴外人盧國住於生前向該公司投保壽險三百
    萬元，嗣後並更改保單內容之要保人及受益人為訴外人即盧國住之妻王美枝。詎
    九十二年五月七日盧國住竟夥同一真實姓名不詳之女子，偽稱該女子即係訴外人
    王美枝，在該公司臺北縣土城市營業處所，向該公司之服務人員即訴外人李玉說
    佯稱保險單遺失而申請補發，盧國住並於取得補發之保險單後，於九十二年五月
    二十七日又帶同該女子，持經變造為「王美枝」之身分證及補發之保險單，至該
    公司豐原服務中心辦理保險單質借八十萬元，盧國住並於被保險人欄簽名同意，
    經該公司核准貸款並交付借款，嗣盧國住於九十二年六月八日死亡，真正之受益
    人王美枝向該公司申請給付保險金時，否認有申請補發保險單及借貸系爭借款，
    並提出補發之身分證影本，該公司始知係盧國住偕同第三人詐騙等情，業據提出
    要保書、要保人變更申請書、保單補發申請書、保單借款借據各一份及「王美枝
    」之真假身分證影本各一份為證。又國泰公司主張被上訴人為盧國住之共同繼承
    人，應繼承盧國住本件侵權行為之損害賠償債務，應負連帶賠償責任，亦經原審
    調閱該院九十二年度繼字第八九九號卷宗查核，被上訴人係盧國住之第三順位繼
    承人，於盧國住之配偶及第一順位繼承人通知拋棄繼承後，並未向該院聲明拋棄
    繼承或限定繼承屬實。以上國泰公司之主張，並均為被上訴人即上訴人丁○○、
    丙○○○二人所不爭執，是堪信為真實。
四、按因故意或過失，不法侵害他人之權利者，負損害賠償責任；又數人共同不法侵
    害他人之權利者，連帶負損害賠償責任。此分別為民法第一百八十四條第一項前
    段、第一百八十五條第一項所明定。本件訴外人盧國住前揭夥同姓名不詳之女子
    共同向國泰公司詐騙辦理保險單補發及借款之侵權行為，使國泰公司受有八十萬
    元之損害，自應與該女子連帶負損害賠償責任。而盧國住已於九十二年六月八日
    死亡，被上訴人係盧國住之第三順位繼承人，於盧國住之配偶及第一順位繼承人
    通知拋棄繼承後，並未向法院聲明拋棄繼承或限定繼承，詳如前述。依民法第一
    千一百三十八條第三款、第一千一百五十三條，被上訴人對於被繼承人盧國住之
    上開債務，即應負連帶責任。是上訴人據此向被上訴人求償，自屬有據。惟損害
    之發生或擴大，被害人與有過失者，法院得減輕賠償金額，或免除之；重大之損
    害原因，為債務人所不及知，而被害人不預促其注意或怠於避免或減少損害者，
    為與有過失；前二項之規定，於被害人之代理人或使用人與有過失者，準用之。
    民法第二百十七條亦定有明文。又上開民法規定之目的，自謀求加害人與被害人
    間之公平，故在裁判上法院得以職權減輕或免除之；且此減輕或免除之裁量，亦
    應斟酌雙方原因力之強弱與過失之輕重以定之（最高法院八十五年台上字第一七
    五六號、五十四年台上字第二四三三號判例意旨參照）。經查，本件保單補發申
    請書上「王美枝」之簽名與先前變更要保人申請書上真正之「王美枝」簽名，以
    肉眼比對即可辨識二者簽名之不同。國泰公司雖主張因係不同單位辦理，故無法
    核對是否為同一人之簽名云云。然該變更要保人申請書既為該公司所保存，該公
    司之各營業單位仍得輕易調取予以核對，以避免遭他人冒名領取，造成真正客戶
    之損害，而此一審核程序對該公司之業務經營並無重大之困難，亦無加諸該公司
    過大之經營成本，且就風險之控管發生有極大之助益。詎該公司承辦人員竟未調
    取相關資料查核比對，即輕率予以核准補發，又未能詳細查驗王美枝之身分證係
　　出於偽造，致盧國住與該不詳姓名女子輕易詐騙得逞，就本件損害之發生，國泰
　　公司顯然亦與有過失，而應減輕被上訴人之賠償金額。茲審酌前述侵權行為人與
　　被害人雙方原因力之強弱，認兩者之過失輕重相當，各以負百分之五十責任為適
　　當。
五、綜上所述，原審以國泰公司依民法第一千一百五十三條、第一百八十四條第一項
    前段及第一百八十五條第一項規定，請求被上訴人連帶給付八十萬元，及自起訴
    狀繕本送達翌日起至清償日止，按年息百分之五計算之利息，於百分之五十即四
    十萬元及自起訴狀繕本最後送達被上訴人丁○○之翌日即九十三年四月二十日起
    至清償日止，按年息百分之五計算遲延利息之範圍內，為有理由，應予准許，而
    判命被上訴人如數給付，並依職權宣告假執行；至國泰公司逾此部分所為請求，
    則為無理由，而判決駁回其訴及假執行之聲請，核無不合。兩造各就其所受敗訴
    判決部分聲明不服提起上訴，均指摘原判決各該部分為不當，求予廢棄改判，為
    無理由，其上訴均應予駁回。
六、本件事證已臻明確，兩造其餘之攻擊防禦方法及舉證，核與本件判決結果無影響
    ，爰不一一論列，併此敘明。
七、據上論結，本件兩造之上訴，均為無理由，依民事訴訟法第四百四十九條第一項
    、第七十八條，判決如主文。
中　　　華　　　民　　　國　　九十三　　年　　　十　　　月　　二十六　　日
~B1民事第五庭審判長法　官　陳滿賢
~B2　　　　　　　　法　官　邱森樟
~B3　　　　　　　　法　官　古金男
右為正本係照原本作成。
不得上訴。
~B 　 　　　　　　書記官　王麗英
中　　　華　　　民　　　國　　九十三　　年　　　十　　　月　　二十六　　日
                                                                        Ｙ
